臺灣高等法院刑事判決　　　　　　　　　　　　　　九十一年度上訴字第八七六號
　　上　訴　人
　　即 反訴 人　乙○○
　　反訴代理人　甲○○
　　反訴　被告　丁○○
　　　　　　　　丙○○
右上訴人因誣告案件，不服臺灣板橋地方法院九十年度自字第二二號，中華民國九十
年十二月二十七日第一審判決，提起上訴，本院判決如左：
    主  文
上訴駁回。
    理  由
一、本件於第一審係丁○○、丙○○以黃愛娥、乙○○涉有偽造文書及偽造有價證券
    罪嫌提起自訴，乙○○則以丁○○、丙○○二人涉有誣告罪嫌，提起反訴，其反
    訴意旨略以：反訴被告丙○○及丁○○均明知元廷實業股份有限公司（下稱元廷
    公司）之實際負責人為黃愛娥，丙○○僅係名義上之負責人，丁○○則係人頭股
    東，元廷公司之營運僅由黃愛娥為之，反訴被告二人均未參與公司經營，亦與反
    訴人乙○○無涉，此由反訴被告丙○○於民國（下同）八十八年八月六日發予黃
    愛娥之存證信函內容觀之甚明，詎反訴被告二人為使反訴人入罪而以不實事項提
    起自訴略以：反訴人與黃愛娥共謀偽造股東臨時常會議事錄等文件，向臺灣省政
    府建設廳申請辦理股東變更等登記事項，及利用反訴被告等置於公司供會計用之
    印章，偽造反訴被告等名義填寫借據及本票向台灣省合作金庫借款，誣指反訴人
    乙○○及黃愛娥共同涉犯刑法第二百十六條、第二百十條之行使偽造私文書、同
    法第二百十四條之使公務員登載不實及同法第二百零一條之偽造有價證券等罪嫌
    ，因認反訴被告丙○○及丁○○二人涉有刑法第一百六十九條第一項之誣告罪嫌
    云云。
二、按犯罪事實應依證據認定之，無證據不得推定其犯罪事實，刑事訴訟法第一百五
    十四條定有明文。而所謂證據，係指足以證明被告確有犯罪行為之積極證據而言
    ，該項證據須適於為被告犯罪之證明者，始得採為斷罪之資料；次按誣告罪之成
    立，以告訴人所訴被訴人之事實必須完全出於虛構為要件，若有出於誤會或懷疑
    有此事實而為申告，以致不能證明其所訴之事實為真實，縱被訴人不負刑責，而
    告訴人本缺乏誣告之故意，亦難成立誣告罪名（參看最高法院六十九年臺上字第
    四九一三號、四十四年臺上字第八九二號判例）。
三、上訴人即反訴人乙○○認反訴被告丙○○、丁○○涉有誣告罪犯行，無非以反訴
    被告等二人明知反訴人僅係元廷公司掛名股東，並無持有股份，元廷公司有關股
    東及其股份之登記均係由實際經營者黃愛娥一人決定，而反訴人並未參與公司經
    營，二人並無反訴被告二人所指訴之共犯偽造文書、有價證券等情，仍誣指反訴
    人與黃愛娥共犯上開犯行，而向法院提起自訴，意圖使反訴人受刑事處分，因認
    反訴被告丙○○、丁○○涉有誣告罪嫌，並有丙○○八十八年八月六日存證信函
    附卷可資佐證為其論據（見原審卷(一)第一二五頁至第一二六頁）。惟訊據反訴被
    告丙○○、丁○○堅決否認有誣告之犯行，辯稱：黃愛娥確實有上開未經知會即
    擅自變更登記丙○○董事長職務、其後變更刪減伊等登記股份及未經伊等簽名擅
    自冒用伊等名義簽立借據、本票等情，而乙○○係黃愛娥同居人，且長期登記持
    有元廷公司公司股份，並擔任監察人，亦有簽署元廷公司業務文件，可見乙○○
    也有在管公司的事情，而伊等股份遭刪減後，乙○○之股份則有增加，另冒名簽
    立之借據、本票上亦蓋有乙○○之印文，伊等也幫乙○○及黃愛娥負擔銀行債務
    ，絕對沒有誣告黃愛娥、乙○○二人之意思等語。經查：
  (一)反訴被告丙○○及丁○○提起自訴指述：自訴被告黃愛娥（係丙○○及丁○○之
    胞姊）係以其父黃水冰合祥公司資金成立元廷公司，而其兄弟姊妹除大姊黃尊治
    外，其餘在元廷公司均登記持有股份，因認渠等有繼承其父資產而持有元廷公司
    股份之權，自訴被告黃愛娥未經渠等同意擅自變更丙○○職務及股份登記，即涉
    有偽造文書、使公務員登載不實等罪嫌；又自訴被告黃愛娥違反往例未經知會丙○○簽名確認，即擅自另行簽立貸款借據、本票，自亦涉有使丙○○負擔債務而
    偽造文書、有價證券等罪嫌。再反訴人乙○○與自訴被告黃愛娥係同居人關係，
    且於七十九年間曾簽署元廷公司業務文件，此為反訴人所自承，並提出有相關之
    元廷公司變更登記事項卡、股東名簿、貸款借據、本票、合祥公司資金帳簿、貨
    運發票、載貨單等影本附卷佐證為其論據（見原審卷(一)第八頁至第十三頁、第二
    八四頁至第二八五頁、第二三六頁至第二三七頁）。而元廷公司係於七十年六月
    二十九日由自訴被告黃愛娥之前夫鍾添元（登記持有股份一○○股）任董事長發
    起申請設立登記，址設臺北市○○路四七六號，迨七十五年六月八日由自訴被告
    黃愛娥承接鍾添元股份一○○股（七十六年七月七日增資為五二○股），擔任董
    事長，其兄弟姊妹至七十六年十月九日始有反訴被告丁○○承接原股東徐京發登
    記股份七二股，八十一年十月十二日有黃彩娥承接原股東鍾桂玉登記股份一八○
    股，迄八十三年五月十九日元廷公司七位股東則分別為黃愛娥（董事長，一五○
    股）、丁○○（董事，三○○股）、丙○○（董事，二○○股）、乙○○（監察
    人，一五○股）、黃彩娥（二○○股）、簡金幼（丁○○之妻，一五○股）、黃
    建國（一五○股）。其後至八十四年五月六日，改由丙○○任董事長，黃愛娥、
    黃彩娥除名，其登記股份則分別由乙○○、景筱貞（乙○○之妹）、陳麗琴承接
    ，迄八十七年十二月二十二日元廷公司增資後，黃愛娥又登記為最大股東（一六
    ○○股），反訴被告丙○○、丁○○登記股份則分別增為八○○股、七○○股，
    仍由丙○○任董事長。迨八十八年七月十九日，復改由自訴被告黃愛娥擔任董事
    長，至八十八年九月十七日，丁○○、黃建國被除名，丙○○登記股份減為一○○股，黃彩娥又登記為股東持有四五○股，另丁○○之妻簡金幼登記股份則由二
    ○○股增為四○○股等情，有經濟部中部辦公室於九十年二月七日以經（九○）
    中辦三管字第０九０三０八六四一二０號函覆之元廷公司登記案卷資料影本乙份
    在卷可稽（見原審卷(一)第十八頁至第八十五頁）。再自訴被告黃愛娥於原審供稱
    ：元廷公司係伊與前夫鍾添元共同出資設立，非其父所留合祥公司之資產改組，
    其後鍾添元撤資，元廷公司即由伊擔任負責人經營管理，因基於法令規定之需要
    ，始以其親人兄弟姊妹掛名擔任股東，實際上自訴人名下之股份均係伊之出資，
    其二人僅係掛名股東而已，故本知其職務、股份可經伊隨時視公司需要而更換變
    更，不得有異議；至銀行貸款一節，自訴人二人早於八十五年就有出名並對保配
    合元廷公司貸款，元廷公司亦有持續繳息還款，而自訴人丙○○及丁○○所指未
    經其同意簽立借據、本票向合作金庫之貸款，實係於八十八年一月十六日，就屆
    期之八十六年貸款舊債務辦理展期清償，而非新借貸款，當時係因銀行承辦人員
    吳逸文主動通知辦理展期，而新任元廷公司會計黃鈺婷又不悉之前辦理模式，始
    未經自訴人丙○○及丁○○簽名而便宜行事逕行辦理（見原審卷(一)、一七八頁至
    第一八二頁、第二三二至第二三三頁），反訴人乙○○亦供稱：伊係群展國際貿
    易有限公司之負責人，雖登記為元廷公司之監察人，然此僅係應被告黃愛娥為符
    合法令要求，借名登記而已，實際上伊並未參與元廷公司之經營（見原審卷(一)第
    一一八頁、第一七八頁至第一八二頁）。依黃愛娥之供述，元廷公司於八十八年
    一月十六日，辦理貸款展期清償，並未經自訴人丙○○及丁○○簽名而便宜行事
    。故丙○○及丁○○認銀行貸款之借據、本票未經渠等簽名，黃愛娥涉有偽造文
    書及偽造有價證券之罪嫌，且乙○○係黃愛娥之同居人，復係元廷公司監察人並
    參與貸款事宜，在借據及本票上簽名蓋章 (原審卷(1)十二、十三頁) 因認乙○○
    亦涉有共犯之罪嫌，此乃係丙○○及丁○○二人出於合理之懷疑，並無捏造、虛
    構之情。
  (二)至反訴被告丙○○於八十八年八月六日所寄發予自訴被告黃愛娥之存證信函所載
    （見原審卷(一)第一二五頁至第一二六頁），縱可認自訴被告黃愛娥係元廷公司之
    實際負責人，被告丙○○僅係名義負責人，惟尚難據此即推論自訴意旨中所指述
    偽造文書等犯罪事實，係出於反訴被告等所故意捏造。
  綜上，反訴被告丙○○及丁○○在客觀上確實有股份未經同意卻遭刪減、未經告知
  印章被使用在銀行貸款本票之事實，反訴被告據此提起自訴，主觀上應係出於合理
  之懷疑，洵要難以誣告罪相繩，原審因而對反訴被告均為無罪之諭知，經核認事用
  法俱無不合，反訴人提起上訴，仍執前詞，指摘原判決不當，為無理由，應予駁回
  。
據上論斷，應依刑事訴訟法第三百四十三條、第三百六十八條，判決如主文。
中    華    民    國      九十一  年       九       月      二十四      日
                             臺灣高等法院刑事第二十二庭
                                 審判長法  官  許  正  順
                                       法  官  吳      燦
                                       法  官  林  明  俊
右正本證明與原本無異。
如不服本判決應於收受送達後十日內向本院提出上訴書狀，其未敘述上訴之理由者並
得於提起上訴後十日內向本院補提理由書（均須按他造當事人之人數附繕本）。
                                       書記官  蕭  進  忠
中    華    民    國      九十一  年       九       月      二十五      日
